【裁判字號】    97,訴,21
【裁判日期】    970331
【裁判案由】    強盜
【裁判全文】
臺灣雲林地方法院刑事判決                97年度訴字第21號
公  訴  人  臺灣雲林地方法院檢察署檢察官
被      告  甲○○
                    （
選任辯護人  張智學律師
上列被告因強盜案件，經檢察官提起公訴（96年度偵字第6580號
），本院判決如下：
    主  文
甲○○犯強制罪，處有期徒刑陸月，如易科罰金，以新臺幣壹仟
元折算壹日。並於刑之執行完畢或赦免後，令入相當處所，施以
監護，期間為壹年。
    事  實
一、甲○○智商屬中下智能程度，注意力廣度及抽象思考能力因
    受精神症狀影響，僅為邊緣程度，性格傾向壓抑內在衝動，
    情緒不穩定，缺乏與人互動興趣，顯得內向壓抑退縮，較疑
    心，因罹患慢性精神分裂症多年，有明顯幻聽及妄想病症，
    未曾就醫治療，而影響其現實感及判斷能力，致辨別其行為
    可能違法之能力已顯著降低。甲○○因長期失業缺錢，又不
    滿家人懷疑其有精神疾病而要求至廟中求神問卜，竟思入獄
    躲避，而基於強制之犯意，於民國96年12月24日晚上9 時許
    ，自住處取出菜刀1 把，並騎乘車牌號碼GC8-129 號重型機
    車，刻意選擇位在雲林縣斗六市○○路519 之3 號即雲林縣
    警察局斗六分局公正派出所對面之「7-11超商」，迨至翌日
    （即96年12月25日）凌晨零時15分許，甲○○見該超商內往
    來顧客逐漸稀少，乃穿戴手套進入其內，持前揭菜刀指向店
    員乙○○，恫稱：「不要動，拿一些錢放在桌上，並打電話
    報警」等語，以此脅迫方式，致乙○○心生畏懼，依指示先
    撥打電話報警，並自收銀機內取出新台幣（下同）2 千元放
    在櫃檯桌上，而使乙○○行無義務之事。嗣警方據乙○○報
    警抵達上開超商後，甲○○仍留在現場，主動向前來處理而
    尚不知嫌疑犯係何人之警員坦承犯行並願接受裁判。
二、案經雲林縣警察局斗六分局報告臺灣雲林地方法院檢察署檢
    察官偵查起訴。
   理  由
一、按被告以外之人於審判外之陳述雖不符刑事訴訟法第159 條
    之1 至之4 等4 條之規定，而經當事人於審判程序同意作為
    證據，法院審酌該言詞陳述或書面陳述作成時之情況，認為
    適當者，亦得為證據，刑事訴訟法第159 條之5 第1 項定有
    明文。而本案被告、辯護人及檢察官就本院所引用卷內所有
    被告以外之人於審判外之陳述，於審判程序均同意作為證據
    ，且本院審酌此等證據資料作成時之情況，均無不法之情事
    ，且與待證事實具有關聯性，認為適宜作為本案之證據，故
    認均有證據能力。
二、上揭犯罪事實，業據被告甲○○於警詢、偵查中及本院審理
    時均坦承不諱，核與證人乙○○於偵查中證稱：被告自96年
    12月24日晚上9 時許起，即一直在店門外徘徊，迨至翌日凌
    晨進入店內，等所有客人結完帳後，他取出菜刀叫我拿一些
    錢出來，並馬上打電話報警，他就留在現場等警察抓，我當
    時會害怕，有交2 千元給他等語相符，並有菜刀1 把及手套
    1 雙扣案可佐，及贓物認領保管單1 紙、現場照片6 幀附卷
    可稽，足認被告上開自白與事實相符，應堪採信。綜上所述
    ，本案事證明確，被告犯行應堪認定。
三、論罪科刑之理由：
  (一)核被告之所為，係犯刑法第304 條第1 項之強制罪。
  (二)公訴意旨認被告此部分係犯刑法第330 條第1 項之攜帶兇器
    強盜罪嫌等語。訊據被告否認強盜犯行，辯護人為被告辯護
    稱：被告係為入監，始持刀向店員要錢，此僅有強盜罪之外
    觀，被告實無不法所有之意圖等語。按刑法第328 條第1 項
    及第330 條第1 項之強盜罪，須行為人基於為自己或第三人
    不法之所有之意圖，以強暴、脅迫、藥劑、催眠術或他法，
    至使不能抗拒，而取他人之物或使其交付者而言，如主觀上
    無不法所有之意圖，而以脅迫手段要挾，使人行無義務之事
    ，即應構成刑法第304 條第1 項之強制罪。經查，被告因長
    期失業缺錢，又不滿家人懷疑其有精神疾病而要求至廟中求
    神問卜，始持刀指向店員索錢並要求報警而欲入獄躲避等情
    ，業據被告於偵查中及本院所自承；而證人乙○○於偵查中
    亦證稱：「他就把刀拿出來，對我說拿一點錢出來，並叫我
    打電話給警察報案，他就留在現場等警察抓」等語；復參諸
    雲林縣警察局斗六分局公正派出所址設雲林縣斗六市○○路
    ○ 段637 號，乃位在上開被告選擇之「7-11超商」對面，此
    有辯護人提出之電子地圖1 紙可證；又徵諸常情，倘被告確
    有取得財物之不法所有意圖，應於店員交付財物後迅速逃離
    現場，以免遭發覺而逮捕。綜合上情，被告既刻意持刀選在
    派出所前之超商要求店員拿出現金後，復指示店員報警，並
    留在現場待警逮捕，足徵被告確無為自己或第三人不法所有
    意圖之主觀犯意甚明，而與強盜罪之構成要件不符，公訴意
    旨此部分尚有誤會，本院在基本社會事實同一之範圍，依刑
    事訴訟法第300 條規定，予以變更檢察官所引應適用之法條
    。
  (三)按行為時因精神障礙或其他心智缺陷，致不能辨識其行為違
    法或欠缺依其辨識而行為之能力者，不罰。行為時因前項之
    原因，致其辨識行為違法或依其辨識而行為之能力，顯著減
    低者，得減輕其刑，刑法第19條第1 、2 項定有明文。本院
    觀諸被告於審理時，對所詢問題反應遲緩，甚而經常出現微
    笑不答之態；再被告經送財團法人長庚紀念醫院嘉義分院鑑
    定被告之精神狀態，該院綜合被告之家庭史、生活史、精神
    科病史，並參酌被告接受之心理測驗、班達測驗等資料整體
    評估結果略認：被告有構音異常，有時需確認其語意，智商
    屬中下程度，注意力廣度及抽象思考能力因受精神症狀影響
    ，僅為邊緣程度，沒有脫離現實現象，並有事先規劃能力，
    然其性格傾向壓抑內在衝動，情緒不穩定，缺乏與人互動興
    趣，顯得內向壓抑退縮，較疑心，因罹患慢性精神分裂症多
    年，有明顯幻聽及妄想病症，未曾就醫治療，而影響其現實
    感及判斷能力，致辨別其行為可能違法之能力已顯著降低，
    此有該醫院97年3 月12日（97）長庚院嘉字第00263 號函暨
    所附之精神鑑定報告書1 份在卷可稽，是本院認依被告行為
    時之精神狀況，已致其辨識行為違法之能力顯著降低，爰依
    刑法第19條第2 項規定，減輕其刑。
  (四)被告於店員交付財物後仍在場，並於警員據報尚不知嫌疑犯
    而抵達現場時，即主動向警員坦承犯行，此經被告供承在卷
    ，並與證人乙○○證述之情節相符，是被告對於未發覺之犯
    罪自首而接受裁判，依刑法第62條前段規定，遞減輕其刑。
  (五)本院審酌被告因失業缺錢，復不願隨同家人求神問卜，竟為
    入監服刑，擇於夜間持刀要索店員拿錢、報警，使無辜店員
    承受恐懼之心理壓力而依指示行事，亦影響社會良善治安，
    殊不足取，惟念其無前科紀錄，有臺灣高等法院被告前案紀
    錄表在卷可憑，素行尚佳，犯後坦承犯行等一切情狀，量處
    如主文所示之刑，並諭知易科罰金之折算標準。
  (六)按我國刑法採刑罰與保安處分雙軌制度，在刑罰之外，特設
    保安處分專章（第12章），對具犯罪危險性者施以矯正、教
    育、治療等適當處分，以防止其再犯，危害社會安全。故刑
    法第87條第2 項規定：「因有第19條第2 項及第20條之原因
    ，其情狀足認有再犯或危害公共安全之虞時，於刑之執行完
    畢或赦免後，令入相當處所，施以監護。但必要時，得於刑
    之執行前為之」，核諸上開監護處分之性質，兼具監禁與保
    護之雙重意義，一方面使受處分人與社會隔離，以免危害社
    會；他方面給予適當治療，使其回歸社會生活。是因有刑法
    第19條第2 項情形而減輕其刑者，法院衡酌行為人之危險性
    ，認為有危害公安之虞，為達到防衛社會之目的，有對其採
    取隔離、保護與治療措施之必要，即得一併宣告監護處分。
    而依上開精神鑑定書所示，被告罹患「慢性精神分裂病」多
    年，病症明顯，但因無病識感而未曾就醫，且該等病症已明
    顯影響被告之現實感及判斷力；參酌被告於本院自承其曾傷
    害父親，且家人係以尋求廟宇問神方式為被告治病，顯見被
    告之家庭支持功能亦不佳。綜此，本院認被告確罹病而不自
    行就醫，家屬亦無法給予適當之醫療或支持，被告恐隨時發
    病而有再犯之虞，為防其將來因上開病情而再有類似危險之
    舉，宜接受持續規則之精神評估與治療，爰併予宣告令入相
    當之處所施以監護處分1 年，期依保安處分執行法第46條、
    第47條規定，至指定之精神病院、醫院、慈善團體及其最近
    親屬或其他適當處所，予以適當治療，並監視其行動，以資
    照顧。
四、至扣案之菜刀1 把，雖係供犯罪所用之物，然非被告所有，
    業據被告供承在卷，爰不併為沒收之宣告，附此敘明。
據上論斷，應依刑事訴訟法第299 條第1 項、第300 條，刑法第
304 條第1 項、第19條第2 項、第41條第1 項前段、第62條前段
、第87條第2 項前段，刑法施行法第1 條之1 第1 項、第2 項前
段，判決如主文。
本案經檢察官丙○○到庭執行職務。
中    華    民    國    97    年    3     月    31    日
                  刑事第四庭  審判長法  官  吳福森
                                    法  官  李淑惠
                                    法  官  曾鴻文
以上正本證明與原本無異。
如不服本判決應於收受本判決後10日內向本院提出上訴書狀，其
未敘述上訴理由者，並得於提起上訴後10日內向本院補提理由書
狀（均須按他造當事人之人數附繕本）。
                                    書記官  顏錦清
中    華    民    國    97    年    3     月    31    日
附錄本案論罪科刑法條全文：
中華民國刑法第304條第1項：
以強暴、脅迫使人行無義務之事或妨害人行使權利者，處3 年以
下有期徒刑、拘役或3 百元以下罰金。（罰金單位改為新臺幣並
提高為30倍）


司法院資訊處製作；財團法人民間司法改革基金會備份。
